ACORDAO-COMPLETO-2473925

ACÓRDÃO 479/2022 ATA 2/2022 - SEGUNDA CÂMARA

VISTOS, relatados e discutidos estes autos em que se aprecia recurso de reconsideração interposto por José Hildo Hacker Júnior contra o Acórdão 1667/2019-TCU-Segunda Câmara,
ACORDAM os Ministros do Tribunal de Contas da União, reunidos em Sessão da 2ª Câmara, ante as razões expostas pelo Relator, com fundamento nos arts. 32 e 33 da Lei 8.443/1992, em:
9.1. conhecer do presente recurso de reconsideração e, no mérito, dar-lhe provimento, tornando insubsistente o acórdão recorrido;
9.2. julgar, com fundamento nos arts. 1º; inciso I; 16, inciso II e 18 da Lei 8.443/92, regulares com ressalva as presentes contas, dando-se quitação ao responsável; e
9.3. dar ciência da presente deliberação ao recorrente e aos demais interessados.

Recurso de reconsideração interposto por José Hildo Hacker Júnior contra o Acórdão 1667/2019-TCU-2ª Câmara

Segunda Câmara

Município de Tamandaré - PE.

3. Interessados/Responsáveis/Recorrentes:
3.1. Interessado: Ministério do Turismo (05.457.283/0001-19).
3.2. Responsável: José Hildo Hacker Júnior (XXX.595.294-XX).
3.3. Recorrente: José Hildo Hacker Júnior (XXX.595.294-XX).

13.1. Ministros presentes: Aroldo Cedraz (na Presidência), Augusto Nardes (Relator) e Antonio Anastasia.
13.2. Ministro-Substituto presente: Marcos Bemquerer Costa.

ACORDAO-COMPLETO-2538815

Acórdão de Relação 3290/2022 - Segunda Câmara

Acórdão de Relação

AUGUSTO NARDES

Ministro-Substituto André Luís de Carvalho.

Transcrevo a seguir a análise empreendida pelo auditor encarregado do exame do processo no âmbito da Secretaria de Recursos - Serur (peça 69) , a qual contou com a anuência do escalão dirigente da unidade técnica (peças 70 e 71) e do Ministério Público junto a este Tribunal (peça 72) :
INTRODUÇÃO
Trata-se de recurso de reconsideração interposto por José Hildo Hacker (peças 61-64) contra o Acórdão 1667-TCU-2ª Câmara, relator André Luís de Carvalho (peça 34) . A deliberação recorrida apresenta o seguinte teor:
9. Acórdão:
VISTOS, relatados e discutidos estes autos de tomada de contas especial instaurada pelo Ministério do Turismo (MTur) em desfavor de José Hildo Hacker Júnior, como então prefeito de Tamandaré - PE (gestões: 2009-2012 e 2013-2016) , diante da omissão no dever de prestar contas do Convênio nº 426/2011 (Siconv 762957) destinado a "ações de promoção turística" a partir do aporte de recursos federais sob o valor de R$ 300.000,00, tendo a vigência do ajuste sido estipulada para o período de 14/12/2005 a 15/5/2009;
ACORDAM os Ministros do Tribunal de Contas da União, reunidos em Sessão da Segunda Câmara, ante as razões expostas pelo Relator, em:
9.1. rejeitar parcialmente as alegações de defesa para julgar irregulares as contas do Sr. José Hildo Hacker Júnior, nos termos dos arts. 1º, I, 16, III, alínea "a", e 19, parágrafo único, da Lei nº 8.443, de 1992, aplicando-lhe a multa prevista no art. 58, I e II, da Lei nº 8.443, de 1992, sob o valor de R$ 30.000,00 (trinta mil reais) , além de lhe fixar o prazo de 15 (quinze) dias, contados da notificação, para que comprove, perante o Tribunal (art. 214, III, "a", do RITCU) , o recolhimento da referida quantia ao Tesouro Nacional, atualizada monetariamente na forma da legislação em vigor;
9.2. autorizar, caso requerido, nos termos do art. 26 da Lei nº 8.443, de 1992, e do art. 217 do RITCU, o parcelamento da dívida fixada por este Acórdão em até 36 (trinta e seis) parcelas mensais e sucessivas, sobre as quais incidirão a atualização monetária e os correspondentes acréscimos legais, esclarecendo aos responsáveis que a falta de pagamento de qualquer parcela importará no vencimento antecipado do saldo devedor, sem prejuízo das demais medidas legais;
9.3. autorizar, desde logo, a cobrança judicial da dívida fixada por este Acórdão, nos termos do art. 28, inciso II, da Lei nº 8.443, de 1992, caso não atendida a notificação;
9.4. determinar que, no prazo de 15 (quinze) dias contados da notificação, o Município de Tamandaré - PE promova a restituição do valor equivalente a 95,35% do saldo subsistente junto à conta bancária nº 10.803-0, na Agência 3924-1 do Banco do Brasil S.A., em favor do Tesouro Nacional, como saldo proporcional remanescente dos valores federais aportados ao Convênio Siconv 762957/2011, devendo enviar, nesse mesmo prazo, o respectivo comprovante da restituição ao TCU;
9.5. determinar que a unidade técnica adote as seguintes medidas:
9.5.1. envie a cópia deste Acórdão, acompanhado do Relatório e da Proposta de Deliberação que o fundamenta, aos seguintes destinatários:
9.5.1.1. à Procuradoria da República no Estado de Pernambuco, nos termos do art. 16, § 3º, da Lei nº 8.443, de 1992, e do art. 209, § 7º, in fine, do RITCU, para o ajuizamento das ações civis e penais cabíveis; e
9.5.1.2. ao Ministério do Turismo e ao Município de Tamandaré - PE, para ciência e adoção das providências cabíveis em relação, especialmente, ao item 9.4 deste Acórdão; e
9.5.2. promova o monitoramento da determinação prolatada pelo item 9.4 deste Acórdão, representando ao Tribunal, se necessário.
HISTÓRICO
O Ministério do Turismo celebrou o Convênio MTur nº 426/2011, Siconv 762.957/2011 (peça 1, p. 42-58) , com o município de Tamandaré/PE, celebrado, em 16/12/2011, cujo objeto pactuado era o de desenvolver o turismo por meio do Projeto "Ações de Promoção Turística do Município de Tamandaré", no âmbito do Programa Campanhas para Promoção do Turismo no Mercado Nacional, consoante descrito  no Plano de Trabalho devidamente aprovado (peça 1, p. 12-17) .
Conforme disposto na Cláusula Sexta do convênio (peça 1, p. 50) , foram previstos R$ 312.800,00, para execução do objeto, dos quais R$ 300.000,00 seriam repassados pelo concedente e R$ 12.800,00 corresponderiam à contrapartida.
Entretanto, houve repasse apenas da primeira parcela no valor de R$ 262.368,00 que foi transferida mediante Ordem Bancária nº 13OB800047 (peça 1, p. 64) a ser depositado na conta vinculada prevista no convênio em apreço (peça 1, p. 50-51) . 
	O prazo de vigência previsto era de 20/12/2011 a 20/6/2012, a partir da data de sua assinatura, sendo estabelecido o prazo máximo de 30 (trinta) dias para apresentar a prestação de contas, a contar do término de vigência determinado (peça 1, p. 49-50) . Apesar de não ter havido termos aditivos, conforme dados do executor/valores o convênio abarcou o período de 20/12/2011 a 18/3/2014 (peça 1, p. 11, em consonância com o Plano de Trabalho, peça 1, p. 12-17) .
O Parecer Técnico de Análise de Prestação de Contas n. 41/2014, de 21/7/2014, do concedente (peça 1, 79) concluiu que o convenente não realizou de forma plena o plano de trabalho, considerando reprovada a prestação de contas.
	Do mesmo modo, o Despacho n. 550/2014 do concedente, de 7/8/2014, registra a inadimplência tendo em vista a não apresentação da prestação de contas pelo responsável, havendo inclusão do Município no Cadastro de Inadimplentes do Siafi (peça 1, p. 81) . O Demonstrativo de Débito consta à pág. 93 da peça 1.
	Em 3/12/2014, é emitido o Relatório do Tomador de Contas Especial nº 682/2014 que concluiu que o ex-Prefeito causou dano ao erário devendo ser registrado na conta "Diversos Responsáveis Apurados" (peça 1, p. 103-107) .
	A Controladoria-Geral da União elaborou, em 2/4/2015, o Relatório de Auditoria nº 667/2015 (peça 1, p. 130-132) em que concluiu que o responsável está em débito com a Fazenda Nacional considerando o dano ao erário causado, "em razão da omissão no dever de prestar contas do Convênio em comento, apurando-se como prejuízo o valor original de R$ 262.368,00". 
	Nesse sentido, o Certificado de Auditoria nº 1075/2015 atesta a irregularidade de contas do responsável retrocitado (peça 1, p. 134) .  Do mesmo modo, concluiu o Parecer do Dirigente do Órgão de Controle Interno (peça 1, p. 135) e o Pronunciamento Ministerial (peça 1, p. 136) .
	O TCU diligenciou o Banco do Brasil S/A, conforme instrução da peça 19, em que requereu-se os dados da conta criada para movimentação dos recursos do Convênio Siconv-762.957/2011, como segue: (i) extrato da conta corrente, em meio eletrônico, incluindo toda movimentação desde a criação da conta; (ii) cópias, em meio eletrônico, dos eventuais cheques referentes a essa conta corrente; (iii) relatório, em meio eletrônico, de outras movimentações de saque dessa conta corrente que inclua: cifras, datas e favorecidos e relatório das aplicações financeira.
Após a análise dos dados da diligência e das alegações de defesa do responsável, constantes da instrução à peça 29, o auditor concluiu que restou caracterizada a omissão no dever de prestar contas pelo responsável dentro do prazo legal estabelecido, sem apresentação de justificativa pela sua falta no dever de prestar contas; que não foi possível identificar a boa fé do responsável e de outros elementos excludentes de culpabilidade em sua conduta; e que não houve a devolução do saldo financeiro remanescente do convênio aos cofres do Tesouro Nacional, em discordância com a legislação vigente. Diante desses fatos, propôs o julgamento das contas como irregulares pela omissão no dever de prestar contas, a aplicação de multa prevista no art. 58, inciso I, da Lei 8.443/1992 e determinar a devolução do saldo remanescente da execução financeira do convênio MTur 426/2001, Siconv 762.957/2011.
O Diretor da Secex-RS emitiu parecer divergente (peça 30) , propondo arquivar a tomada de contas especial, sem julgamento de mérito, ante a ausência de pressupostos de constituição e desenvolvimento válido e regular do processo, visto que a fundamentação do ministério estaria equivocada, por haver elementos indicando que o município teria, sim, apresentado documentação à título de prestação de contas, cabendo ao repassador dos recursos realizar a avaliação físico-financeira da execução da avença. Esse posicionamento foi seguido pelo titular da unidade técnica (peça 31) e pelo Ministério Público junto ao TCU (MPTCU) (peça 32) .
O Relator do processo, Ministro-Substituto André Luís de Carvalho, concordou com o posicionamento emitido pelo auditor à peça 29, emitindo voto pelo julgamento das contas como irregulares, sem imputação de débito, propondo, ainda, a aplicação de multa prevista no art. 58, inciso I, da Lei 8.443/1992, e propôs determinação para que o município devolvesse o saldo remanescente na conta do referido convênio (peça 34) . O colegiado do TCU acatou o voto do relator, resultando no Acórdão 1667/2019-TCU 2ª Câmara (peça 35) . 
Discordante da decisão proferida pelo Tribunal, interpôs recurso de reconsideração (peça 49) contra o Acórdão 1667/2019-TCU 2ª Câmara, Ministro Relator André Luís de Carvalho, o qual foi considerado, inicialmente, intempestivo pela Serur (peças 52-54) . O MPTCU se manifestou contrário a intempestividade do recurso (peça 65) , devido aos documentos do recurso serem passíves de serem considerados como elementos supervenientes que justifiquem o conhecimento do recurso fora do prazo, em consonância com o art. 285, § 2º, do RI/TCU.
O Ministro Relator do Recurso admitiu o recurso ante as razões expostas pelo parquet, em respeito aos princípios da busca da verdade material, do contraditório e da ampla defesa e do formalismo moderado, sem efeito suspensivo (peça 66) . 
EXAME DE ADMISSIBILIDADE
Reitera-se a admissibilidade emitida pelo Despacho do Relator, Ministro Augusto Nardes (peça 66) , que concluiu pelo conhecimento do recurso de reconsideração interposto por José Hildo Hacker, sem efeito suspensivo.
EXAME TÉCNICO
Delimitação
O presente recurso tem por objeto examinar:
a) a prescrição da pretensão de ressarcimento ao erário e da pretensão punitiva;
b) a regularidade das contas e a omissão no dever de prestar contas;
c) a devolução de saldo remanescente da conta bancária referente ao Convênio MTur nº 426/2011, Siconv 762.957/2011;
d) a aplicação da multa
A prescrição da pretensão de ressarcimento ao erário e da pretensão punitiva
Análise
A alegação de prescrição assume particular relevância ante o julgamento, pelo STF, do RE 636.886 (tema 899 da repercussão geral) . Pela jurisprudência até então vigente, a ação de ressarcimento era considerada imprescritível, por força do art. 37, § 5º, da Constituição Federal. Todavia, no julgamento do RE 636.886 foi conferida nova interpretação a esse dispositivo, fixando-se a tese de que "é prescritível a pretensão de ressarcimento ao erário fundada em decisão de Tribunal de Contas".
O Código Civil (adotado pelo Acórdão 1441/2016-TCU-Plenário) e a Lei 9.873/1999 constituem as duas alternativas que, de forma mais consistente, polarizam os debates acerca do regime de prescrição a ser observado no processo de controle externo. 
Nas situações em que a prescrição tenha ocorrido por algum dos dois regimes, a Serur tem proposto o sobrestamento do julgamento do recurso, notadamente porque o acórdão proferido no RE 636.886 ainda está sujeito a embargos declaratórios, sendo possível o esclarecimento de pontos importantes da decisão ou mesmo a modulação de seus efeitos, para preservar as ações de controle instauradas com base na jurisprudência até então vigente.
Já nas demais situações, em que a prescrição não se operou por nenhum dos dois regimes, é possível o imediato julgamento do recurso, pois o desfecho não se alterará qualquer que seja a premissa adotada (imprescritibilidade, prescritibilidade pelo Código Civil ou prescritibilidade pela Lei 9.873/1999) . 
Na situação em exame não ocorreu a prescrição, por nenhum dos dois regimes, como demonstrado na sequência.
Análise da prescrição segundo os critérios do Acórdão 1441/2016-TCU-Plenário]
1.2. Quanto à análise da prescrição segundo os critérios do Código Civil  (cf. Acórdão 1441/2016-TCU-Plenário) , verifica-se que a data da ocorrência da irregularidade, omissão do dever de prestar contas, ocorreu 30 dias após o término da vigência sem apresentação da prestação de contas, conforme dispõe o parágrafo terceiro do convênio (peça 1, p. 50) . Dado que o convênio vigeu até 18/3/2014, a irregularidade se caracteriza em 18/4/2014.
1.3. Conforme a uniformização de jurisprudência pacificada pelo Acórdão 1441/2016-TCU-Plenário, verifica-se a interrupção do prazo prescricional, ocorreu uma única vez quando do pronunciamento da unidade para citar o responsável quanto a irregularidade a ele imputada, ocorrida em 15/1/2016. O Acórdão recorrido foi exarado em 12/3/2019. O prazo prescricional da pretensão punitiva do TCU, com fundamento no Código Civil é de dez anos. Conforme se verifica, não se transcorreram dez anos entre a data da irregularidade imputada pelo Acórdão recorrido e a decisão de mérito, incluindo a interrupção do prazo prescricional. Portanto, conclui-se que, caso fossem adotados, para ambos os fins (julgamento das contas como irregulares e imputação de multa) , não ocorreu a prescrição, com base nos parâmetros definidos no Acórdão 1441/2016-TCU-Plenário, com fundamento no Código Civil.
1.4. No que concerne à análise da prescrição pelo regime da Lei 9.873/1999, é preciso considerar os seguintes parâmetros:
a) Termo inicial:
a.1) a Lei 9.873/1999, art. 1º, parte final, traz previsão expressa a respeito do início do prazo em se tratando de infração de caráter permanente ou continuado. Nesta hipótese, a prescrição começa a correr não da data de cada fato, e sim "do dia em que tiver cessado" a permanência ou a continuidade;
a.2) na hipótese em exame, estão presentes os requisitos típicos de infração permanente ou continuada, consubstanciada na omissão do dever de prestar contas, que só se descaracteriza com a prestação das mesmas. Assim, deveria ter-se como termo inicial da prescrição a data da apresentação de contas, qual seja, em 5/10/2015.
b) Prazo: a Lei 9.873/1999 apresenta um prazo geral, de cinco anos (art. 1º) , e um prazo especial, previsto no art. 1º, § 2º, a saber: "quando o fato objeto da ação punitiva da Administração também constituir crime, a prescrição reger-se-á pelo prazo previsto na lei penal". No caso concreto, o prazo a ser aplicado nesse processo é o geral de cinco anos.
c) Interrupções: no regime da Lei 9.873/1999, verificam-se causas interruptivas da prescrição, listadas a seguir.
c.1) Interrupção por ato inequívoco de apuração do fato: trata-se da interrupção da prescrição "por qualquer ato inequívoco, que importe apuração do fato" (Lei 9.873/1999, art. 2º, II) . No caso, por esse fundamento, a prescrição foi interrompida:
c.1.1) dado que a prestação de contas foi apresentada posteriormente a instauração da Tomada de Contas Especiais (TCE) , que ocorreu em 1/12/2014, para verificar a irregularidade, os responsáveis e quantificar o dano, cujo relatório foi emitido em 3/12/2014 (peça 1, p. 103-107) , e a autuação da TCE no TCU ocorreu em 3/7/2015 (peça 1) , não há que se falar em interrupção do prazo prescricional sob esse fundamento;
c.2) Interrupção pela citação do acusado: trata-se da interrupção da prescrição "pela notificação ou citação do indiciado ou acusado, inclusive por meio de edital" (Lei 9.873/1999, art. 2º, I) . No caso, por esse fundamento, a prescrição foi interrompida em 23/2/2016, Aviso de Recebimento (AR) (peça 9) .
c.3) Interrupção pela decisão condenatória recorrível (Lei 9.873/1999, art. 2º, inciso III) : por esse fundamento, houve a interrupção em 12/3/2019, data da sessão em que foi proferido o acórdão condenatório (peça 34) .
d) Prescrição intercorrente:
1.5. Nos termos do art. 1º, § 1º, da Lei 9.873/1999, opera-se a prescrição intercorrente se o processo ficar paralisado por mais de três anos, aguardando "julgamento ou despacho".
1.6. Note-se que há correlação entre essa hipótese e as causas de interrupção da prescrição do art. 2º. Com efeito, uma vez interrompida a prescrição por alguma das hipóteses desse dispositivo, o processo não pode ficar inativo, sem qualquer inovação processual relevante, por mais de três anos;
1.7. A finalidade da prescrição intercorrente, com seu prazo próprio, é a de assegurar a eficiência e celeridade nas apurações administrativas. Seria contrária a essa finalidade a paralisação injustificada do processo por período maior que o triênio estabelecido para a hipótese.
1.8. Conforme se verifica no caso concreto, na fase interna não há que se falar em prescrição intercorrente, visto que esse atos ocorreram anteriormente a caracterização da irregularidade, devido a irregularidade ser de carater permanente. Quanto a fase externa dessa Tomada de Contas Especiais, verifica-se que não ocorreu a prescrição intercorrente, visto que houve sucessões de atos a fim de sanear o processo, tais como citação do responsável em 23/2/2016 (peça 9) e digilência do Banco do Brasil em 4/8/2016 (peça 20) .
1.9. Portanto, na situação em exame, não teria ocorrido a prescrição caso se adotasse o regime da Lei 9.873/1999 como referência e também não teria ocorrido caso se adotasse como critério o Código Civil, passando-se, assim, a análise do mérito do recurso de reconsideração quanto à regularidade das contas e a aplicação de multa.
A regularidade das contas e a omissão no dever de prestar contas
O recorrente defende que houve a prestação de contas em meio digital, o que elidiria a necessidade da apresentação da prestação de contas por meio físico e que o saldo remanescente do convênio já foi restituído aos cofres da União, juntando aos autos, o comprovante de pagamento. Nesse sentido, recorre solicitando a reforma do Acórdão 1667/2019 para julgar as contas dos recorrentes como regulares com ressalvas e, consequentemente, cancelar a multa a ele imputada. Em síntese, argumenta que (peça 49 p. 1-9) :
a) houve a prestação de contas em meio digital antes da citação pelo TCU quanto a essa irregularidade que lhe foi imputada;
b) a irregularidade verificada seria de caráter meramente formal, rogando a aplicação do princípio do formalismo moderado e dos princípios da razoabilidade e proporcionalidade na aplicação da decisão a ser proferida pelo TCU em relação ao julgamento das contas e da aplicação da multa lhe imputada;
c) o saldo remanescente do referido convênio já foi restituído ao Tesouro Nacional, não havendo, portanto, nenhuma irregularidade em relação às referidas contas.
Análise
Para verificar os argumentos trazidos pelo recorrente, analisou-se os documentos juntados aos autos, a jurisprudência dessa corte de contas e o posicionamento do MPTCU quanto à admissibilidade do recurso de reconsideração a fim de se verificar o enquadramento jurídico dos atos analisados e a presença ou não de irregularidade passível de manutenção do julgamento inicial e da aplicação de multa.
É importante mencionar que, já no julgamento inicial, conforme se verifica no Voto do Relator (peça 35) , a apresentaçao da prestação de contas extemporânea seria capaz de afastar a suposição do débito, não havendo, portanto, que se falar em dano ao erário no presente caso,  in fine:
"Por essa linha, a aludida tomada das contas, com a extemporânea apresentação dos documentos após a citação, teria força para afastar a inicial suposição do débito, mas não teria força para afastar a irregularidade das contas, mostrando-se adequada a proposta do auditor federal para determinar que o município devolva o saldo remanescente proporcional (95,35%) dos recursos federais não aplicados no objeto pactuado, sem prejuízo de aplicar a multa prevista no art. 58, I e II, da Lei nº 8.443, de 1992, em desfavor do responsável, diante da irregularidade das contas pela grave ofensa à norma legal orçamentário-financeira"
Como destacado pelo MPTCU no parecer sob o exame de admissibilidade do recurso de reconsideração (peça 65) , foram três fundamentos que embasaram a decisão pelo julgamento das contas como irregulares e a aplicação da multa: encaminhamento extemporâneo da prestação de contas, não inclusão de documentos no Siconv e falta de recolhimento do saldo residual do referido convênio.
 Caso se verifique ausente essas irregularidades, diante da análise dos fatos e dos documentos presentes nos autos, conforme a jurisprudência do TCU, há que se reavaliar o juízo de mérito e reformar o Acórdão recorrido.
Nesse sentido, destaca-se a jurisprudência do TCU, emanada nos Acórdãos 5773/2015-1ª Câmara, 1792/2020-1ª Câmara, 1427/2019-Plenário e 964/2018-Plenário, a qual dá interpretação ao § 4º do art. 209 do Regimento Interno do TCU, quanto à caracterização da omissão no dever de prestar contas, que ocorre somente após a citação do responsável pela corte de contas. Assim, há que se analisar a cronologia dos fatos para se verificar o momento em que hove a caracterização da irregularidade: omissão no dever de prestar contas.
Como demonstrado na análise quanto à prescrição da pretensão de ressarcimento ao erário e da pretensão punitiva, o despacho que determina a citação do responsável ocorreu em 15/1/2016, tendo tomado ciência em 23/2/2016. O recorrente informa que a prestação de contas foi encaminhada ao concedente em 17/9/2015 (peça 61, p.2) . O concedente em resposta a ofício do Município, datado de 5/10/2015, se pronuncía quanto a Prestação de Contas Final do referido convênio encaminhada pelo município (peça 13, p. 3) . Diante desses fatos, é razoável concluir, com base nos autos, que a prestação de contas ocorreu em data anterior a caracterização da irregularidade imputada, independentemente de qual legislação a ser aplicada para análise quanto à data a ser utilizada na citação (se é a do despacho que ordena a citação, conforme o Código Civíl, ou se é a da ciência da citação, conforme a Lei 9.873/1999) .
Conforme jurisprudência desta Corte de Contas, destacada pelo Relator no Voto do Acórdão 5773/2015-1ª Câmara, não existindo dano ao erário e apresentada a prestação de contas anteriormente a citação dos responsáveis pelo TCU, as contas podem ser julgadas como regulares com ressalva:
"16. De outro lado, o § 4º do art. 209 do Regimento Interno do TCU prescreve que: 'Citado o responsável pela omissão de que trata o inciso I, bem como instado a justificar essa omissão, a apresentação posterior das contas, sem justificativa para a falta, não elidirá a respectiva irregularidade, podendo o débito ser afastado caso a documentação comprobatória das despesas esteja de acordo com as normas legais e regulamentares e demonstre a boa e regular aplicação dos recursos, sem prejuízo de aplicação da multa prevista no inciso I do art. 268.' 
17. A partir de então, formou-se no Tribunal uma jurisprudência que faz diferença entre omissão e intempestividade no dever de prestar contas, sendo que esta última perdura até o momento da citação e, naturalmente, inspira menor reprovabilidade. Destaco trecho do voto condutor do Acórdão nº 4918/2009-1ª Câmara: "Considerando que a prestação de contas foi apresentada antes da emissão dos pareceres do Controle Interno e, antes, portanto, de sua remessa ao Tribunal de Contas da União, (...) estamos diante de um caso de intempestividade e não de omissão (...) ". No caso exemplificado, tendo sido comprovada a execução do objeto, as contas foram julgadas regulares com ressalva
18. Em outros julgados, o Tribunal também entendeu que, apresentada a prestação de contas antes da citação e não existindo dano ao erário, as contas podem ser julgadas regulares com ressalva, como ilustram os Acórdãos nº s 2209/2011-1ª Câmara; 4094/2015-1ª Câmara; e 971/2011- 2ª Câmara" 
Assim, diante do exposto, não resta caracterizada a omissão no dever de prestar contas, sendo caracterizada somente a intempestividade quanto à apresentação das contas, que se caracteriza como impropriedade formal, ensejando o julgamento das contas como regulares com ressalva com fundamento no art. 16, inciso II, da Lei nº 8.443/1992.
A devolução de saldo remanescente da conta bancária referente ao Convênio MTur  426/2011, Siconv 762.957/2011
 O recorrente defende que houve a devolução do saldo remanescente da conta bancária referente ao Convênio MTur 426/2011, Siconv 762.957/2011, ao Tesouro Nacional, juntando aos autos os respectivos comprovantes (peça 49 p. 1-9) .
Análise
Para verificar os argumentos trazidos pelo recorrente, analisou-se os documentos juntados aos autos (peça 49, p. 5-9) , a fim de se verificar a veracidade da argumentação e a elisão quanto a essa irregularidade. Como se desprende dos documentos trazido aos autos, nota de empenho, GRU Simples, extrato da conta bancária e comprovante de pagamento, houve a restituição do saldo remanescente ao Tesouro Nacional. 
Entende-se importante destacar que essa devolução ocorreu anteriormente ao julgamento das contas pelo TCU, em 8/1/2019, conforme se verifica no comprovante de pagamento (peça 49, p. 6) , sendo que o Acórdão 1667/2019-2ª Câmara foi proferido em 12/3/2019. Diante dessa contastação, entende-se ser insubsistente a referida irregularidade.
A aplicação da multa
O recorrente defende a anulação da multa por entender que não há irregularidade e, subsidiariamente, caso não haja a anulação, que seja amenizado o valor imputado, levando-se em consideração a aplicabilidade dos princípios da Proporcionalidade, Isonomia e Razoabilidade.
 Análise
A multa aplicada tem como fundamento os incisos I e II, do art. 58 da Lei 8.443/1992. Diante dessa fundamentação, há que se verificar o enquadramento dos atos praticados, conforme as normas vigentes e a jurisprudência do TCU, respeitando-se a proibição do reformatio in pejus de decisão a ser tomada no julgamento do presente recurso.
Diante disso, como argumentado anteriormente nessa intrução no intem sobre A regularidade das contas e a omissão no dever de prestar contas, não há que se falar em omissão no dever de prestar contas e sim em intempestividade da prestação de contas, a qual se caracteriza como impropriedade de caráter formal. Portanto, torna-se insubsistente a aplicação da multa conforme o art. 58, em especial os incisos I e II, visto que propõe-se acatar o presente recurso, alterando-se o julgamento das contas para regulares com ressalva, e, consequentemente, o ato praticado caracteriza-se como impropriedade de caráter formal.
Diante da ausência de embasamento legal para aplicação de multa, propõe-se acatar o recurso, excluíndo-se a aplicação dessa penalidade.
CONCLUSÃO
Das análises anteriores, conclui-se que:
considerando a premissa de que as pretensões punitiva e de ressarcimento se submetem ao mesmo regime, conclui-se que não estariam prescritas a aplicação de multa e a condenação ao ressarcimento, caso fossem adotados, para ambos os fins, os parâmetros definidos no Acórdão 1441/2016-TCU-Plenário; adotando-se as premissas fixadas na Lei 9.873/1999 ao caso em exame, e mesmo considerando-se o prazo geral, de cinco anos, observa-se que não teria ocorrido a prescrição; e
a irregularidade ocorrida é a intempestividade na prestação de contas e não a omissão na prestação de contas, que se caracteriza, conforme jurisprudência do TCU, como de caráter meramente formal, o que implica no julgamento das contas como regulares com ressalva;
o saldo remanescente na conta bancária do referido convênio foi restituído aos cofres da União anteriormente ao julgamento do processo, não restando, portanto, irregularidade para fundamentar o julgamento das contas como irregulares; e
a aplicação de multa ao recorrente, com fundamento no art. 58 da Lei 8.443/1992, resta insubsistente, dada a própria alteração do posicionamento quanto ao julgamento das contas e a ausência de embasamento legal para aplicar tal penalidade.
Com base nessas conclusões, por todo o exposto, propõe-se, conhecer do recurso para, no mérito, dar-lhe provimento.
PROPOSTA DE ENCAMINHAMENTO
Ante o exposto, submete-se à consideração superior a presente análise do recurso de reconsideração interposto por José Hildo Hacker contra o Acórdão 1667/2019-TCU 2ª Câmara, propondo-se, com fundamento nos arts. 16, inciso II, 18, 23, 32 e 33, da Lei 8.443/1992:
conhecer do recurso e, no mérito, dar-lhe provimento;
alterar o item 9.1 do Processo Acórdão 1667/20190-TCU 2ª Câmara, julgando as contas como regulares com ressalva, dando-se quitação ao responsável;
excluir a multa aplicada pelo item 9.1 do Acórdão 1667/2019-TCU 2ª Câmara, por ausência de caracterização da conduta do responsável como passível de aplicação da multa prevista no art. 58 da Lei 8.443/1992;
dar ciência da deliberação que vier a ser adotada ao recorrente e aos demais interessados.
É o relatório.

8.1. Luis Felipe Vasconcelos de Melo Cavalcanti (42.884/OAB-PE) e outros, representando José Hildo Hacker Júnior.

Procurador Marinus Eduardo De Vries Marsico.

RECURSO DE RECONSIDERAÇÃO EM TOMADA DE CONTAS ESPECIAL. INTEMPESTIVIDADE NA APRESENTAÇÃO DA PRESTAÇÃO DE CONTAS. CONTAS IRREGULARES. MULTA. CONHECIMENTO. INSTAURAÇÃO DO CONTRADITÓRIO. ARGUMENTOS RECURSAIS PROCEDENTES. PROVIMENTO. CONTAS REGULARES COM RESSALVA.

TOMADA DE CONTAS ESPECIAL (TCE)

Secretaria de Recursos (Serur); Secretaria de Controle Externo de Tomada de Contas Especial (SecexTCE).

Tratam os autos, originariamente, de tomada de contas especial instaurada pelo Ministério do Turismo (MTur) em desfavor de José Hildo Hacker Júnior, então prefeito de Tamandaré - PE (gestões: 2009-2012 e 2013-2016) , diante da omissão no dever de prestar contas do Convênio nº 426/2011 (Siconv 762957) , destinado a "ações de promoção turística".
2.	Para o alcance do objeto foram previstos R$ 312.800,00, dos quais R$ 300.000,00 seriam repassados pelo concedente e R$ 12.800,00 corresponderiam à contrapartida, no entanto, houve repasse apenas da primeira parcela no valor de R$ 262.368,00 que foi transferida mediante Ordem Bancária nº 13OB800047. O prazo de vigência previsto era de 20/12/2011 a 20/6/2012, a partir da data de assinatura do ajuste, sendo estabelecido o prazo máximo de 30 (trinta) dias para apresentar a prestação de contas, a contar do término da vigência. Entretanto, apesar de não ter havido termos aditivos, o convênio abarcou o período de 20/12/2011 a 18/3/2014 (peça 1, p. 11, em consonância com o Plano de Trabalho, peça 1, p. 12-17) .
3.	Na fase interna da TCE, o tomador de contas concluiu que o ex-Prefeito não realizou de forma plena o plano de trabalho e causou dano ao erário, considerando reprovada a prestação de contas. Na mesma linha, a Controladoria-Geral da União entendeu que o responsável estaria em débito com a Fazenda Nacional em razão da omissão no dever de prestar contas do Convênio em comento, apurando-se como prejuízo o valor original de R$ 262.368,00 (peça 1) . 
4.	No âmbito deste Tribunal, após promovida a regular citação do ex-prefeito e analisadas suas alegações de defesa, houve divergência de entendimento dentro da unidade técnica.
5.	O auditor da Secex-RS concluiu que restou caracterizada a omissão no dever de prestar contas dentro do prazo legal estabelecido, sem apresentação de justificativa e que não foi possível identificar a boa-fé do responsável e de outros elementos excludentes de culpabilidade em sua conduta, bem como não houve a devolução do saldo financeiro remanescente do convênio aos cofres do Tesouro Nacional, em discordância com a legislação vigente, motivo pelo qual propôs a irregularidade das contas, a aplicação de multa prevista no art. 58, inciso I, da Lei 8.443/1992 e a devolução do saldo remanescente da execução financeira do convênio (peça 29) .
6.	O Diretor, por sua vez, emitiu parecer divergente (peça 30) , propondo arquivar a tomada de contas especial, sem julgamento de mérito, ante a ausência de pressupostos de constituição e desenvolvimento válido e regular do processo, visto que a fundamentação do ministério estaria equivocada, por haver elementos indicando que o município teria, sim, apresentado documentação a título de prestação de contas, cabendo ao repassador dos recursos ter realizado a avaliação físico-financeira da execução da avença. Esse posicionamento foi seguido pelo titular da unidade técnica (peça 31) e pelo Ministério Público junto ao TCU (peça 32) .	
7.	O Relator acolheu o entendimento manifestado pelo auditor da unidade técnica, emitindo voto pela irregularidade das contas, sem imputação de débito, aplicação de multa prevista no art. 58, inciso I, da Lei 8.443/1992, e devolução do saldo remanescente na conta do referido convênio, o que foi acompanhado pelo colegiado do TCU, resultando no Acórdão 1667/2019-TCU-Segunda Câmara (peça 35) .
8. 	Examina-se, nesta oportunidade, recurso de reconsideração interposto por José Hildo Hacker Júnior (peça 49) contra o aludido decisum, que, inicialmente, foi considerado intempestivo pela Serur (peças 52-54) , no entanto, com base em parecer do MPTCU, que se manifestou contrário à intempestividade do recurso, por considerar existirem nos autos elementos supervenientes que justifiquem seu conhecimento fora do prazo (peça 65) , admiti o recurso ante as razões expostas pelo parquet, e em respeito aos princípios da busca da verdade material, do contraditório e da ampla defesa e do formalismo moderado, sem efeito suspensivo (peça 66) .
9.	No referido recurso o recorrente alega, em síntese, que:  
	a)  o saldo remanescente já fora devolvido aos cofres da União, conforme comprovantes anexos, não havendo nenhum prejuízo ao erário e a prestação de contas foi feita por meio digital o que elide a irregularidade da não apresentação da mesma em meio físico, e, por fim, toda a documentação foi apresentada, tanto que "o diretor da área técnica do TCU e o próprio Ministério Público de Contas da União opinaram pela aprovação das contas, inclusive porque a área técnica teve subsidio para analisar a utilização das verbas repassadas pelo convênio"; 
	b) sobre a alegação de que a tomada de contas já havia sido iniciada quando da apresentação das contas pelo SINCOV, o recorrente alega que não havia sido citado, ou seja "não tinha ciência da existência do presente processo, tendo sido o ato de prestar contas tempestivo e espontâneo, mesmo que a destempo, porém, capaz de ser  interpretado conforme prevê o art. 208 e art. 209, §2° do Regimento Interno deste TCU, o que levará ao julgamento pela regularidade das contas com meras ressalvas"; 
	c) a citação do Recorrente para ingressar no presente processo se deu em 04/03/2016, no entanto, já havia apresentado suas contas por meio do Sincov em 17/09/2015, e encaminhado ao TCU em 05/10/2015, ou seja, antes da citação;
	d) ficou comprovado, tanto pelo Diretor técnico quanto pelo MPTCU, que não houve dano ao erário, sendo a irregularidade apenas o atraso na prestação de contas.
10.	A Secretaria de Recursos concluiu que a irregularidade ocorrida é a intempestividade na prestação de contas e não a omissão na prestação de contas, que se caracteriza, conforme jurisprudência do TCU, como de caráter meramente formal, o que implica no julgamento das contas como regulares com ressalva; que o saldo remanescente na conta bancária do referido convênio foi restituído aos cofres da União anteriormente ao julgamento do processo, não restando, portanto, irregularidade para fundamentar o julgamento das contas como irregulares; e que a aplicação de multa ao recorrente, com fundamento no art. 58 da Lei 8.443/1992, resta insubsistente. Por essas razões e em pareceres uníssonos, propõe conhecer do recurso para, no mérito, dar-lhe provimento (peças 69 a 71) , entendimento este acompanhado pelo Ministério Público junto a este Tribunal (peça 72) .
11. 	No tocante à admissibilidade da peça recursal, ratificando o exame preliminar de minha autoria (peça 66) , entendo que deve ser conhecida, uma vez que preenche os pressupostos constantes nos art. 32, inciso I e parágrafo único, da Lei 8.443/1992 c/c os arts. 277, inciso I, 278, §1º, e 285, §2º, do Regimento Interno do TCU.
12. 	No mérito, manifesto concordância com a proposta apresentada pela Secretaria de Recursos, anuída pelo Ministério Público junto a este Tribunal, cujos fundamentos incorporo a estas razões de decidir, no sentido de dar provimento ao recurso. 
13.	De fato, assiste razão ao recorrente.
14.	Sobre o encaminhamento extemporâneo da prestação de contas, verifica-se que, nos autos do processo original, a questão central da presente TCE foi o entendimento no sentido de que o responsável teria sido omisso ao não apresentar a prestação de contas do convênio n. 762.957/2011 no prazo adequado, razão pelo qual foi citado em 04/03/2016, pela "não comprovação da boa e regular aplicação dos recursos federais recebidos por força do Convênio Siconv-762.957/2011". No entanto, na data em que foi citado, já havia apresentado suas contas por meio do Sincov, o que ocorreu em 17/09/2015 (peça 61, p.2) , ou seja, apesar da apresentação intempestiva, documentos foram apresentados a título de prestação de contas antes da citação por este Tribunal.
15.	Como bem analisou a Secretaria de Recursos, a jurisprudência desta Corte indica que a caracterização da omissão no dever de prestar contas ocorre somente após a citação do responsável pela Corte de Contas (Acórdão 5773/2015-TCU-Primeira Câmara, 1792/2020-1ª Câmara, 1427/2019-Plenário e 964/2018-Plenário) , levando-nos a concluir que a prestação de contas ocorreu em data anterior à da caracterização da irregularidade imputada. Assim, não resta caracterizada a omissão no dever de prestar contas, sendo caracterizada somente a intempestividade quanto à apresentação das contas, que se caracteriza como impropriedade formal, ensejando o julgamento das contas como regulares com ressalva com fundamento no art. 16, inciso II, da Lei nº 8.443/1992.
16.	Sobre o assunto cito ainda trecho da instrução do diretor da Secex/RS;  
 (...) 
5.	De início, cabe rememorar a Diretriz-Siconv n. 4/2010, que orienta os gestores sobre a obrigatoriedade de realizar ou registrar os atos referentes à celebração, execução, acompanhamento e fiscalização dos convênios e contratos de repasse no Sistema Siconv, e a Diretriz-Siconv n. 11/2012, que deliberou que a apresentação da prestação de contas de convênios, contratos de repasse e termos de parceria se dê, exclusivamente, por meio do Siconv.
6.	Nesse sentido, consulta realizado no sistema indica que o município teria inserido diversos documentos de prestação de contas, antes da instauração da TCE ou da remessa do processo ao TCU. 
7.	Por exemplo, à peça 27 constam telas do Siconv indicando que três relatórios (Bens Produzidos ou Construídos; Pagamentos Realizados; e Documentos de Liquidação Incluídos) foram inseridos no sistema entre 12/2013 e 1/2014 - cerca de um ano antes da instauração da TCE.
8.	Os documentos da licitação realizada, do contrato assinado e do pagamento realizado também foram inseridos no sistema, entre os dias 11 e 16/12/2013, conforme peça 28.
9.	Dito isto, é indevida a afirmação do MTur de que a prestação de contas não teria sido apresentada. Eventualmente, o Ministério poderia até considerar que a apresentação teria sido apenas parcial, mas, ainda assim, caber-lhe-ia, proceder à análise dos documentos inseridos no Siconv - registrando as conclusões nos seus relatórios e pareceres que viriam a ser encaminhados à CGU e ao TCU. 
10.	Ao não realizar o exame da documentação inserida no Siconv, e simplesmente concluir pela omissão na prestação de contas, sem fazer nenhuma referência aos documentos acostados ao sistema, o MTur prejudicou a eficiência das ações de controle externo, ocasionando dispêndio de esforços por parte da CGU e do TCU.    
11.	Assim, constata-se que, em verdade, inexistiu o fato ensejador da instauração da TCE
17.	Sobre a devolução de saldo remanescente da conta bancária referente ao Convênio em questão, também assiste razão ao defendente, que provou ter devolvido o saldo remanescente ao Tesouro Nacional, conforme comprovantes acostados aos autos (peça 49 p. 1-9) . Ademais, cabe destacar que a devolução ocorreu anteriormente ao julgamento das contas pelo TCU, em 8/1/2019 (peça 49, p. 6) , sendo que o Acórdão 1667/2019-TCU-Segunda Câmara foi proferido em 12/3/2019. Diante dessa constatação, entende-se ser insubsistente a referida irregularidade, e por conseguinte, insubsistente a aplicação da multa do art. 58 da Lei 8.443/1992 avençada no Acórdão recorrido.
	18.	Diante do exposto, deve-se conhecer do presente recurso para no mérito dar-lhe provimento no sentido de reformar o Acórdão recorrido. 
		Pelas razões expostas, VOTO no sentido de que seja adotado o acórdão que ora submeto à apreciação deste colegiado.
TCU, Sala das Sessões Ministro Luciano Brandão Alves de Souza, em 8 de fevereiro de 2022.
Ministro JOÃO AUGUSTO RIBEIRO NARDES 
Relator